【裁判字號】    89,上訴,575
【裁判日期】    890316
【裁判案由】    偽造文書等
【裁判全文】
臺灣高等法院高雄分院刑事判決                    八十九年度上訴字第五七五號
    上  訴  人  臺灣高雄地方法院檢察署檢察官
    上  訴  人  乙○○
    即 自訴 人
    代  理  人  唐治民  律師
    被      告  丙○○
                甲○○
右上訴人因被告等偽造文書等案件，不服臺灣高雄地方法院八十八年度自字第六七三
號中華民國八十九年三月十六日第一審判決，提起上訴，本院判決如左：
      主  文
原判決關於丙○○部分撤銷。
丙○○行使偽造私文書，足以生損害於他人，處有期徒刑參月。泛亞電信用戶申請書
上用戶簽名欄、申請人簽章欄之偽造「乙○○」署押各壹枚均沒收。
其他上訴駁回。
      事  實
一、丙○○因國民身分證另有他用，又急欲申請行動電話使用，明知未經其嫂乙○○
    同意，竟於八十八年九月十一日某時，將已於八十七年十一月十二日返回娘家居
    住之乙○○所有，仍置放於高雄縣鳳山市○○路○段四五巷五號夫家之自用小客
    車駕駛執照一張，擅自取出使用，持往紳有通信公司設於高雄縣鳳山市○○路三
    二九號之有成門市部，申請泛亞電信股份有限公司（以下簡稱泛亞公司）之行動
    電話門號，並在泛亞公司用戶申請書上申請人簽章欄、用戶簽名欄上偽簽乙○○
    之署押各一枚（共二枚，該申請書上帳戶名稱欄上之乙○○則非丙○○書寫），
    偽造乙○○申請行動電話門號之用戶申請書，並持交任職於該有成門市部之甲○○，足以生損害於乙○○及泛亞公司。而甲○○係有成門市部之門市人員，負責
    客戶申辦行動電話等事項，係從事業務之人，明知丙○○並非乙○○本人，竟於
    丙○○偽造之該用戶申請書上「申請方式」欄，勾選不實之本人申請項，而將此
    不實之事項，登載於其業務上作成之文書，並持交泛亞公司，申請乙○○之行動
    電話門號而為行使，使泛亞公司因而誤認，乃准予核發0000000000號
    之行動電話門號，亦足以生損害於乙○○及泛亞公司。至八十八年九月二十日，
    乙○○接獲泛亞公司寄送之新用戶啟動資料確認書後，始查知上情。
二、案經被害人乙○○提起自訴及臺灣高雄地方法院檢察署檢察官移送併案審理（八
    十八年度偵字第二八三九七號）。
      理  由
一、按同一案件經檢察官依刑事訴訟法第二百二十八條規定開始偵查者，不得再行自
    訴，八十九年二月九日新修正公布之刑事訴訟法第三百二十三條第一項雖有明文
    ；惟按刑事訴訟法施行前已經開始偵查審判之案件，除有特別規定外，其以後之
    訴訟程序，應依修正刑事訴訟法終結之，刑事訴訟法施行法第二條亦有明文。是
    故，有關自訴程序從新原則，係指如何依新修正規定終結而言，至於在修正前已
    繫屬之自訴程序，雖發現有檢察官偵辦同一案件情事，基於起訴（公訴或自訴）
    恆定原則，仍難謂繫屬時自訴不合法，僅生依修正之自訴程序規定進行至終結時
    為止之問題。即新修正公佈之刑事訴訟法第三百二十三條第一項揭示之旨，端在
    已開始偵查之同一案件，法院不得再行受理自訴之提起，並非對於修正前已繫屬
    而發現有檢察官亦偵辦同一案件之自訴案件不再受理而言，只要自訴時合法，不
    問該案於修正施行時已繫屬在第一、二或三審法院，皆不得以發現有檢察官亦偵
    辦同一案件為由，遽認自訴不合法而為不受理判決。
二、我國刑事訴訟制度，關於犯罪之追訴，兼採國家追訴（公訴）與被害人追訴（自
    訴）制度，為免對同一案件重複追訴，禁止對同一案件二重起訴，就訴之提起，
    自訴制度與公訴制度原具相對等之地位，故刑事訴訟法第三百二十三條第一項原
    規定：「同一案件經檢察官終結偵查者，不得再行自訴。」惟八十九年二月九日
    修正公布刑事訴訟法，就非告訴乃論之罪部分改採「公訴優先原則」，修正刑事
    訴訟法第三百二十三條第一項規定為：「同一案件經檢察官依第二百二十八條規
    定開始偵查者，不得再行自訴。但告訴乃論之罪，經犯罪之直接被害人提起自訴
    者，不在此限。」依此，於刑事訴訟法八十九年二月九日修正公布前，檢察官已
    開始偵查，嗣於該條文修正後始由被害人提起自訴之案件，應認係不得提起自訴
    而提起，其自訴程序不合法，並無疑義；惟於刑事訴訟法八十九年二月九日修正
    公布之前，檢察官已開始偵查，被害人並於刑事訴訟法八十九年二月九日修正公
    布前即已提起自訴之案件，是否有「程序從新原則」之適用，而認係不得提起自
    訴而提起之程序不合法，即值深究。依「程序從新原則」，法院受理跨越刑事訴
    訟法修正前後之案件，固以適用裁判時之法律為原則，惟此僅指刑事訴訟法修正
    後之程序應適用新法，並不足據以否定刑事訴訟法修正前訴訟程序進行之合法性
    ，故刑事訴訟法施行法第二條規定：「修正刑事訴訟法施行前，已經開始偵查或
    審判之案件，除有特別規定外，其以後之訴訟程序，應依修正刑事訴訟法終結之
    。」是故，有關程序從新原則，係指其以後之訴訟程序如何依新修正規定終結而
    言。而此次新修正之刑事訴訟法第三百二十三條第一項「同一案件經檢察官依第
    二百二十八條規定開始偵查者，不得再行自訴。但告訴乃論之罪，經犯罪之直接
    被害人提起自訴者，不在此限。」係關於已經開始偵查之同一案件，可否再行自
    訴之問題；前者係法律修正以後終結程序之問題，後者是訴訟繫屬之問題，二者
    不可相提並論。因此，在修正前已繫屬法院之自訴案件，縱有經檢察官開始偵查
    同一案件情形，基於起訴（公訴或自訴）恆定原則，仍難謂繫屬時自訴程序不合
  法，僅生已起訴之自訴案件應依修正之自訴程序規定進行至終結時為止之問題。
    亦即新修正公布之刑事訴訟法第三百二十三條第一項揭示之旨，端在已開始偵查
    之同一案件，法院不得再行受理自訴之提起，並非對於修正前已繫屬而發現有檢
    察官亦偵辦同一案件之自訴案件不再受理而言。因此，自訴人提起自訴時程序合
    法，於訴訟繫屬中，刑事訴訟法雖修正公布，亦不得以發現有檢察官已開始偵查
    同一案件為由，遽認自訴人所提起之自訴不合法，而為不受理判決。否則，自訴
    人於該條文修正前提起自訴，本係合法，嗣以修正公布之法律否定其合法性，無
    異將判斷自訴程序之合法與否，操控於法院結案之速度，自與刑事訴訟法施行法
    第二條規定意旨不符，且有違事理之平。因此所謂「程序從新原則」，係指刑事
    訴訟法修正以後之訴訟程序，如何依新修正規定終結而言，修正後刑事訴訟法第
    三百二十三條第一項前段「同一案件經檢察官依第二百二十八條規定開始偵查者
    ，不得再行自訴」，係關於已經開始偵查之同一案件，可否再行自訴之問題，在
    修正前已繫屬法院之自訴案件，縱有經檢察官開始偵查之同一案件情形，基於起
    訴恆定原則，尚難以刑事訴訟法嗣後修正，而認繫屬時之自訴程序不合法。本件
    自訴人係於民國八十八年十二月三日向原審具狀提起自訴，此有刑事自訴狀附於
    原審卷可憑，自訴人既早在刑事訴訟法八十九年二月九日修正公布施行前即已合
    法提起自訴，其自訴程序並無不合法可言，揆諸前揭說明，尚不得為不受理之判
    決，合先敘明。
三、訊據被告丙○○對於未經乙○○同意，於前揭時、地取用乙○○之汽車駕駛執照
    ，偽簽乙○○署押二枚，偽造泛亞公司用戶申請書，持交被告甲○○，憑以申請
    行動電話門號之事實；被告甲○○對於明知行動電話門號之申請人係丙○○，並
    非乙○○本人提出申請，仍於業務上作成之該用戶申請書上登載係乙○○本人申
    請之不實事項，持以向泛亞公司申請0000000000號之行動電話門號等
    事實均坦承不諱，核與乙○○指訴之情節相符，並有泛亞公司用戶申請書影本一
    份、新用戶啟動資料確認書影本一份、0000000000號通話明細表一份
    附卷足稽。雖被告丙○○辯稱：因適逢父喪，必須使用身分證，當時一直想辦手
    機，不是有意盜用乙○○之證件云云。惟被告丙○○已明知其嫂乙○○因感情問
    題而早於八十七年十一月十二日即離開夫家，已難認乙○○會同意被告丙○○使
    用其身分證，且即令被告丙○○適逢父喪，理應專心辦理其父喪事，俟其父喪事
    告一段落後，再以其自己名義申請行動電話，始符民間之習俗，亦不致觸法；況
    被告丙○○係在八十八年三月間辦理其父喪事，而其係在八十八年九月十一日辦
    理行動電話申請，其間相距達六個月之期間，被告應非因其身分證辦理父喪之用
    ，致必須使用其嫂之駕駛執照，辦理行動電話，被告丙○○辯稱在父喪期間即一
    直想辦行動電話，並進而持乙○○之身分證辦理，並非有意盜用乙○○之身分證
    件，即難認屬實在。被告丙○○所辯既不符常情，自不足以採信。是本件事證明
    確，被告丙○○、甲○○之犯行，均堪以認定。至於上訴人乙○○所請本院向泛
    亞公司函調對話錄音帶，已因超過保存期限，有該公司八十九年九月二十日八九
    泛亞Ｅ０字第０３７９號函一紙附於本院卷內可憑，尚無被告二人有利或不利之
    證據，附此敘明。
四、核被告丙○○所為，係犯刑法第二百十條、第二百十六條之行使偽造私文書罪；
    被告甲○○所為，係犯刑法第二百十五條、第二百十六條之行使業務上登載不實
    文書罪。渠等偽造及登載不實之低度行為，各為行使之高度行為所吸收，均僅論
    行使罪。
五、原審對被告甲○○部分引用刑法第二百十五條、第二百十六條、第四十二條第二
    項、第七十四條第一款、罰金罰鍰提高標準條例第一條前段、第二條之規定，並
    審酌被告甲○○並無犯罪前科，有臺灣高雄地方法院檢察署查無前科資料之註紀
    一紙可憑，被告甲○○犯罪僅為圖申辦手續之便利，未能詳載申請資料於申請書
    上，致申請資料發生錯誤，而損害泛亞公司及被害人權益，惟所犯情節尚屬輕微
    ，及事後坦承犯行，態度尚可等一切情狀，對被告甲○○量處罰金三千元，併諭
    知易服勞役之折算標準。並認被告甲○○未曾受有期徒刑以上刑之宣告，有前開
    前科查註資料可憑，因一時失慮，偶罹刑典，犯罪尚未致被害人生有實質之財產
    損失，再經本件偵審程序及科刑宣告之教訓，均當知警惕，應無再犯之虞，認前
    開所宣告之刑，以暫不執行為適當，併宣告緩刑二年，以啟自新。原審就此部分
    之認事用法均無違誤，量刑亦甚允當。上訴人臺灣高雄地方法院檢察署檢察官以
    原審遽為實體判決係屬錯誤為由，上訴人即自訴人不服原判決，均提起上訴，指
    摘原判決違誤，均無理由，此部分即應予駁回。
六、原審對被告丙○○部分予以論罪科刑，固非無據，惟查：被告丙○○罹犯上開罪
    行，仍未能坦承犯行，且上訴人乙○○於本院調查、審理時均表示未能諒解被告
    丙○○之行為，仍繼續追究其責任，又被告丙○○復未對上訴人乙○○為任何之
    賠償，顯然原審予以被告丙○○宣告緩刑二年，即有不妥。上訴人臺灣高雄地方
    法院檢察署檢察官雖非以此為由提起上訴，指摘原判決不當，固無理由；而上訴
    人乙○○則表示仍繼續對被告丙○○表示追訴之意，指摘原判決不當，即難謂無
    理由。原判決關於被告丙○○部分既有上述之可議，自應由本院對此部分撤銷改
    判。爰審酌被告丙○○尚無犯罪前科，有臺灣高雄地方法院檢察署查無前科資料
    之註紀可憑，雖被告丙○○犯罪僅為申請行動電話使用之一時便利，並非蓄意損
    害被害人之權益，事後且已償還泛亞公司之行動電話使用費，固有泛亞公司繳款
    聯一張可按，而未使自被害人受有實質之財產損害，但未能向上訴人乙○○表示
    歉意，取得上訴人乙○○之諒解，且上訴人乙○○仍表示追究之意等情狀，對被
    告丙○○量處如主文第二項所示之刑。而被告丙○○偽造之泛亞電信用戶申請書
    已交回泛亞公司，非屬被告丙○○所有之物，固不得予以沒收，惟其上用戶簽名
  欄、申請人簽章欄之「乙○○」簽名各一枚，係偽造之署押，爰依刑法第二百十
    九條之規定併予宣告沒收。
七、自訴意旨另以被告丙○○另犯刑法第三百二十條第一項之竊盜罪、第三百三十九
    條之詐欺罪，被告甲○○則係詐欺罪及前開偽造文書罪之共犯云云。惟訊據被告
    丙○○堅決否認有何竊盜、詐欺犯行，被告甲○○堅決否認有何與丙○○共犯詐
    欺、偽造文書犯行，被告丙○○辯稱：伊僅因急用行動電話，才先使用乙○○之
    汽車駕駛執照，並無據為己有之意，且電話費已繳清，無詐欺犯意等語：被告甲○○辯稱：伊有告訴被告丙○○須得家人同意，始可以家人名義申請行動電話，
    丙○○持乙○○駕駛執照辦理時，伊以為丙○○曾得乙○○同意，才為其辦理行
    動電話，伊並未與丙○○商議如何冒名申辦行動電話等語。經查：（一）上訴人
    乙○○在八十七年十一月十二日從醫院直接回娘家，汽車駕駛執照等證件均置於
    高雄縣鳳山市○○路○段四五巷五號住處，並未攜回娘家，在得知駕照被冒用之
    前，已向監理所另行申請一張印製號碼（省）00000000號之新駕照（此
    部分是否涉犯刑法使公務員登載不實罪，宜由檢察官另行偵辦）等情，業據上訴
    人乙○○在警訊時及原審審理中陳明屬實，足見上訴人乙○○離家後至八十八年
    九月十一日止之十一個月，其駕駛執照均置於被告丙○○之住處（即上訴人乙○○夫家），其間被告丙○○均未取用該駕照，已難認被告丙○○有竊取駕照據為
    己有之意。（二）被告丙○○並未有何犯罪紀錄及從事何不法行業，其何須竊取
    上訴人乙○○駕照以掩飾身分？再被告丙○○取用駕照後僅用以申請行動電話門
    號，並未再為其他使用，上訴人乙○○亦於原審陳明，並無證據足以證明被告丙○○自本案發生後，仍有使用該駕照之事（見原審卷八十九年三月二日審判筆錄
    ），足見被告丙○○所辯無據為己有之意等語，尚非虛詞。被告丙○○取得該駕
    駛執照，既僅供一時之用，顯無不法所有之意圖，自難以刑法竊盜罪相繩。又被
    告丙○○雖冒上訴人乙○○之名義申請行動電話使用，惟顯未對上訴人乙○○施
    用何詐術，而上訴人乙○○於本件被告丙○○以其名義申請行動電話使用迄今，
    均未因此支付何人任何費用，該行動電話且於八十八年九月二十日通知泛亞公司
    停用，亦據其在原審審理中陳明在卷，且使用上開行動電話門號之費用新臺幣二
    千零五十六元，亦經被告丙○○繳交完畢，有泛亞公司繳款收據一紙可按，上訴
    人乙○○顯未受有何財產損害甚明。從而被告丙○○所為，顯與刑法之詐欺罪無
    涉，被告丙○○既無何詐欺可言，則被告甲○○自亦無所謂共犯詐欺罪可言至為
    明確。（三）被告甲○○係有成公司門市人員，與被告丙○○並無任何親戚、友
    誼關係，二人間僅有單純代辦行動電話門號之交易關係，其是否僅因爭取一人一
    機之業績，即甘冒負擔偽造文書之刑責而與被告丙○○共同謀議偽造上訴人乙○○名義之用戶申請書，顯非無疑。又被告甲○○並未事前與被告丙○○商議以上
    訴人乙○○名義申請行動電話門號之事實，亦據被告丙○○在原審審理中供明在
    卷，核與被告甲○○所供相符，被告丙○○所供尚堪採信。再被告丙○○與上訴
    人乙○○係姑嫂關係，被告丙○○既將此關係告知被告甲○○，又持有上訴人乙○○之汽車駕駛執照，被告甲○○主觀上認為被告丙○○已得上訴人乙○○之同
    意，乃為其辦理行動電話門號申請手續，亦與常理無違，自難僅因被告甲○○在
    該用戶申請書上偽載上訴人乙○○本人申請，及為被告丙○○申辦行動電話門號
    ，遽為推認被告甲○○與被告丙○○為偽造私文書之共犯甚明。此外，復查無其
他積極證據足資證明被告等二人有何上訴人乙○○所指之竊盜、共同詐欺、偽造
    私文書之犯行，此部分犯罪尚屬不能證明，惟參酌上訴人乙○○所主張之自訴意
    旨以觀，上訴人乙○○係認此部分犯罪與前開論罪部分有牽連犯之裁判上一罪關
    係，爰不另為無罪之諭知，附此敘明。
據上論斷，應依刑事訴訟法第三百六十八條、第三百六十九條第一項前段、第三百六
十四條、第二百九十九條第一項前段、第三百四十三條、刑法第二百十條、第二百十
六條、第二百十九條，判決如主文。
中    華    民    國     八十九     年      十        月     三十一    日
                              臺灣高等法院高雄分院刑事第五庭
                                  審判長法官  吳水木
                                        法官  惠光霞
                                        法官  陳朱貴
右正本證明與原本無異。
被告丙○○、上訴人乙○○、檢察官如不服本判決，應於判決送達後十日內向本院提
出上訴狀，其未述理由者並應於提出上訴狀後十日內向本院補提理由書（應附繕本
)。
其他不得上訴。
                                      書記官  呂素珍
中    華    民    國 八十九     年      十一      月       六       日
附錄論罪法條
刑法第二百十條：
偽造、變造私文書，足以生損害於公眾或他人者，處年以下有期徒。
刑法第二百十五條：
從事業務之人，明知為不實之事項，而登載於其業務上作成之文，足以生損害於公眾
或他人者，處三年以下有期徒刑、拘役或五百元以下罰金。
刑法第二百十六條：
行使第二百十條至第二百十五條之文書者，依偽造、變造文書或登載不實事項或使登
載不實事項之規定處斷。
                                                                        Ｋ


司法院資訊處製作；財團法人民間司法改革基金會備份。
